臺灣板橋地方法院刑事判決　　　　　　 100年度訴字第1759號
公　訴　人　臺灣板橋地方法院檢察署檢察官
被　　　告　林良
上列被告因偽造文書案件，經檢察官提起公訴（100 年度調偵字
第1243號），被告於準備程序進行中就被訴事實均為有罪之陳述
，經本院合議庭裁定由受命法官獨任進行簡式審判程序，並判決
如下：
    主      文
林良犯行使偽造私文書罪，處有期徒刑月，如易科罰金，以
銀元佰元即新臺幣玖佰元折算壹日，減為有期徒刑壹月又拾伍
日，如易科罰金，以銀元佰元即新臺幣玖佰元折算壹日，傑科
股份有限公司股東臨時會議紀錄記錄欄內、傑科股份有限公司董
事會議紀錄（八十八年一月二十九日）記錄欄內偽造之「林木聲
」印文各壹枚，均沒收之；又犯行使偽造私文書罪，處有期徒刑
月，如易科罰金，以銀元佰元即新臺幣玖佰元折算壹日，減
為有期徒刑壹月又拾伍日，如易科罰金，以銀元佰元即新臺幣
玖佰元折算壹日，傑科股份有限公司董事會議紀錄（九十年三月
五日）記錄欄內偽造之「林木聲」印文壹枚、簽到簿簽名欄內偽
造之「林木聲」署名壹枚，均沒收之。應執行有期徒刑貳月，如
易科罰金，以銀元佰元即新臺幣玖佰元折算壹日，傑科股份有
限公司股東臨時會議紀錄記錄欄內、傑科股份有限公司董事會議
紀錄（八十八年一月二十九日）記錄欄內、傑科股份有限公司董
事會議紀錄（九十年三月五日）記錄欄內偽造之「林木聲」印文
各壹枚、簽到簿簽名欄內偽造之「林木聲」署名壹枚，均沒收之
。
    事      實
一、林良係址設臺北市中正區○○○街14號2 樓之傑科股份有
    限公司（下稱傑科公司）實際負責人。其於民國88年間徵得
    友人林浚紘（原名林木聲）同意，擔任傑科公司股東，因而
    取得林浚紘之國民身分證影本1 份。詎林良明知林浚紘並
    未同意擔任傑科公司董事，並未於88年1 月29日參加傑科公
    司股東臨時會、董事會，亦未同意擔任上開會議之記錄，復
    未於90年3 月5 日出席傑科公司董事會，亦未同意擔任該次
    董事會之記錄。竟於下列時間、地點為下列犯行：
（一）林良基於偽造私文書之犯意，先於88年1 月29日前某日
      ，在址設臺北市內湖區之不詳刻印店，未經林浚紘同意，
      委託不知情之刻印業者偽刻「林木聲」之印章1 枚。復於
      88年1 月29日某時，在址設臺北市○○區○○路之星環股
      份有限公司（下稱星環公司）辦公室內，未經林浚紘同意
      ，擅持上開「林木聲」之印章1 枚，接續在傑科公司股東
      臨時會議紀錄記錄欄、傑科公司董事會議紀錄記錄欄內，
      偽造「林木聲」之印文各1 枚，用以表示林浚紘出席傑科
      公司該日召開之上開會議，並均同意擔任記錄，且決議由
      賴木川、林浚紘、曾順東、賴純怡當選為董事，另推選賴
      木川為董事長之意，以此方式偽造傑科公司股東臨時會議
      紀錄、董事會議紀錄之私文書。再利用不知情之會計師事
      務所人員，委由該會計師事務所人員於同日持之向主管機
      關臺北市政府建設局申請變更登記，而行使偽造之私文書
      ，使不知情之承辦公務員於實質審查（詳下述）後，將上
      開不實事項登載於變更登記表上，足以生損害於林浚紘及
      臺北市政府建設局對公司登記管理之正確性。
（二）嗣林良於90年間，擬辦理傑科公司停業登記，另基於偽
      造私文書之犯意，於90年3 月5 日某時，在上開星環公司
      辦公室內，未經林浚紘同意，擅持上開「林木聲」之印章
      1 枚，在傑科公司董事會議紀錄記錄欄內，偽造「林木聲
      」之印文1 枚，復在簽到簿簽名欄內，偽造「林木聲」之
      署名1 枚，用以表示林浚紘出席傑科公司該日召開之董事
      會，並同意擔任記錄，且決議傑科公司暫停營業之意，以
      此方式偽造傑科公司董事會議紀錄及簽到簿之私文書。再
      利用不知情之會計師事務所人員，委由該會計師事務所人
      員於同日持之向主管機關臺北市政府建設局申請變更登記
      ，而行使偽造之私文書，使不知情之承辦公務員於實質審
      查（詳下述）後，將上開不實事項登載於變更登記表上，
      足以生損害於林浚紘及臺北市政府建設局對公司登記管理
      之正確性。嗣因傑科公司欠稅，林浚紘因而遭限制出境，
      始報警循線查悉上情。
二、案經林浚紘訴由臺南縣警察局（現已改制為臺南市政府警察
    局）白河分局報請臺灣臺南地方法院檢察署檢察官呈請臺灣
    高等法院檢察署檢察長令轉臺灣板橋地方法院檢察署檢察官
    偵查起訴。
    理      由
一、本案被告林良所犯均係死刑、無期徒刑、最輕本刑為3 年
    以上有期徒刑以外之罪，亦均非高等法院管轄之第一審案件
    者。其於準備程序進行中，就前揭被訴事實均為有罪之陳述
    ，經受命法官告知簡式審判程序之旨，並聽取其與公訴人之
    意見後，本院認無不得或不宜改依簡式審判程序進行之情事
    ，依刑事訴訟法第273 條之1 第1 項、第284 條之1 規定，
    裁定本案由受命法官獨任進行簡式審判程序，合先敘明。
二、上開犯罪事實，業經被告林良於本院審理時供認不諱，核
    與證人即告訴人林浚紘於警詢、偵訊時指訴、證人李承達、
    證人即傑科公司掛名監察人黃偉文、證人即傑科公司掛名董
    事長葉駿忠於偵訊時、證人即傑科公司掛名董事長賴冠霖（
    原名賴木川）於警詢時證述之情節相符，並有傑科公司案卷
    影本1 份【含傑科公司股東臨時會議紀錄、傑科公司董事會
    議紀錄（88年1 月29日、90年3 月5 日）、簽到簿】在卷可
    查。綜上，足徵被告上開任意性之自白與事實相符，應堪採
    信。本案事證已臻明確，被告犯行均堪認定，均應依法論科
    。
三、論罪科刑及沒收：
（一）新舊法比較：
      查被告行為後，刑法部分條文於94年2 月2 日經總統以華
      總一義字第09400014901 號令修正公布，並自95年7 月1
      日起生效施行，參酌最高法院95年5 月23日第8 次刑事庭
      會議決議意旨，修正後刑法第2 條第1 項之規定，係規範
      行為後法律變更所生新舊法律比較適用之準據法，於現行
      刑法施行後，應適用現行刑法第2 條第1 項之規定，為「
      從舊從輕」之比較。又比較時應就罪刑有關之共犯、未遂
      犯、想像競合犯、牽連犯、連續犯、結合犯，以及累犯加
      重、自首減輕暨其他法定加減原因（如身分加減）與加減
      例等一切情形，綜其全部罪刑之結果而為比較。經查：修
      正前刑法第51條第5 款規定：「數罪併罰宣告多數有期徒
      刑者，於各刑中之最長期以上，各刑合併之刑期以下，定
      其刑期。但不得逾二十年。」；修正後刑法第51條第5 款
      規定：「宣告多數有期徒刑者，於各刑中之最長期以上，
      各刑合併之刑期以下，定其刑期。但不得逾三十年。」，
      比較新舊法結果，以修正前刑法第51條第5 款規定較有利
      於被告。
（二）論罪科刑：
      核被告所為，均係犯刑法第216 條、第210 條之行使偽造
      私文書罪。被告利用不知情之刻印業者偽造「林木聲」之
      印章1 枚，且利用不知情之會計師事務所人員持上開偽造
      之文書向主管機關申請變更登記，均為間接正犯。被告偽
      刻「林木聲」印章後，進而偽造印文及私文書，又進而行
      使，其偽造印章、印文之行為，均屬偽造私文書之階段行
      為；偽造私文書之低度行為應為行使之高度行為所吸收，
      均不另論罪。被告為辦理公司變更登記事項，於88年1 月
      29日偽以「林木聲」名義製作內容不實之傑科公司股東臨
      時會議紀錄、董事會議紀錄，及於90年3 月5 日偽以「林
      木聲」名義製作內容不實之傑科公司董事會議紀錄及簽到
      簿之行為，各係於同地密接時點所為，均應論以接續犯。
      另被告如事實欄一(一)、(二)所示2 次行使偽造私文書之犯行
      ，犯意各別，行為互殊，應予分論併罰。公訴意旨雖認被
      告如事實欄一(一)、(二)所示2 次犯行，時間緊接，犯罪構成
      要件相同，顯係基於概括犯意反覆為之，認應依修正前刑
      法第56條連續犯之規定，論以一罪。然按修正前刑法第56
      條之連續犯，以行為人主觀上基於概括犯意，連續數行為
      而犯構成要件相同之罪名為其成立要件；所謂概括犯意，
      係指行為人自始即預定一個犯罪計畫，而先後以連續數個
      行為反覆實行之而言。被告如事實欄一(一)所示，係為辦理
      傑科公司補選董事、推選董事長之變更登記，遂為事實欄
      一(一)所示行使偽造私文書犯行；而被告如事實欄一(二)所示
      ，則係為辦理傑科公司暫停營業之事，亦如前述。從而，
      被告係基於上開二項不同之原因而犯行使偽造私文書罪，
      且二者犯行之時間相距2 年餘，難認被告自始即預定一個
      犯罪計畫而為，被告顯非基於概括犯意而為如事實欄一(一)
      、(二)所示行使偽造私文書二次犯行，自無連續犯之裁判上
      一罪關係，附此敘明。又被告所為上開行使偽造私文書2
      罪，犯罪時間均在96年4 月24日以前，合於中華民國九十
      六年罪犯減刑條例第2 條第1 項第3 款之規定，且查無不
      得減刑之情形，均應減其宣告刑二分之一。爰審酌被告不
      顧告訴人視其亦師亦友，竟為貪圖一時便利，未經告訴人
      同意，偽以告訴人名義出具文書，所為不僅損及告訴人權
      益，對於主管機關就公司登記事項管理之正確性，亦生嚴
      重影響，且其犯後遲未依告訴人條件辦理變更登記，本應
      嚴懲；惟念其犯後坦承犯行，態度良好，且無前科，素行
      良好，有臺灣高等法院被告前案紀錄表在卷可查，兼衡其
      犯罪之動機、目的及手段等一切情狀，分別量處如主文所
      示之刑。另被告本案行為後刑法第41條亦經修正，被告如
      事實欄一(一)行為時刑法第41條規定為：「犯最重本刑為三
      年以下有期徒刑以下之刑之罪，而受六月以下有期徒刑或
      拘役之宣告，因身體、教育、職業或家庭之關係，執行顯
      有困難者，得以一元以上、三元以下折算一日，易科罰金
      。」；如事實欄一(二)行為時刑法第41條則規定為：「犯最
      重本刑為五年以下有期徒刑以下之刑之罪，而受六個月以
      下有期徒刑或拘役之宣告，因身體、教育、職業、家庭之
      關係或其他正當事由，執行顯有困難者，得以一元以上三
      元以下折算一日，易科罰金。但確因不執行所宣告之刑，
      難收矯正之效，或難以維持法秩序者，不在此限。併合處
      罰之數罪，均有前項情形，其應執行之刑逾六月者，亦同
      。」而被告如事實欄一(二)所示行為時之易科罰金折算標準
      ，依廢止前罰金罰鍰提高標準條例第2 條前段之規定，就
      其原定數額提高為100 倍折算1 日，則被告如事實欄一(二)
      行為時之易科罰金折算標準，應以銀元100 元至300 元折
      算1 日，經折算為新臺幣後，係以新臺幣300 元至900 元
      折算為1 日；惟95年7 月1 日施行之刑法第41條第1 項前
      段則規定：「犯最重本刑為五年以下有期徒刑以下之刑之
      罪，而受六個月以下有期徒刑或拘役之宣告者，得以新臺
      幣一千元、二千元或三千元折算一日，易科罰金。」，比
      較修正前後之易科罰金折算標準，以90年1 月10日修正公
      布（94年2 月2 日修正前）之刑法第41條第1 項前段規定
      較有利於被告，爰依90年1 月10日修正公布（94年2 月2
      日修正前）之刑法第41條第1 項前段之規定諭知易科罰金
      之折算標準，並定其應執行之刑，及依90年1 月10日修正
      公布（94年2 月2 日修正前）之刑法第41條第1 項前段之
      規定諭知易科罰金之折算標準，以資懲儆。
（三）另被告在傑科公司股東臨時會議紀錄記錄欄內、傑科公司
      董事會議紀錄（88年1 月29日）記錄欄內、傑科公司董事
      會議紀錄（90年3 月5 日）記錄欄內偽造之「林木聲」印
      文各1 枚，及在簽到簿簽名欄內偽造之「林木聲」署名1
      枚，不問屬於被告與否，均應依刑法第219 條規定分別於
      各該主刑項下併予宣告沒收之。另按偽造他人之長戳、方
      印各一顆，既不能證明已不存在，依刑法第219 條之規定
      ，必須予以沒收（最高法院51年臺上字第1134號判例要旨
      參照）。查被告偽造之「林木聲」印章1 枚已不存在，此
      據被告於本院審理時供陳甚詳，為免將來執行困難，爰不
      為沒收之宣告，附此敘明。又查，前揭偽造私文書，均經
      被告行使後由主管機關承辦公務員附於傑科公司案卷中，
      已非被告所有之物，又非違禁物，亦無從諭知宣告沒收，
      併此敘明。
（四）不另為無罪之諭知部分：
   1、公訴意旨另以：被告基於使公務員登載不實之概括犯意，
      連續於上開時、地，出具傑科公司股東臨時會議紀錄、董
      事會議紀綠、簽到簿，向臺北市政府申請公司變更登記，
      使該管承辦公務員因此陷於錯誤，誤認傑科公司業已變更
      上開登記事項，而將此不實之事項，登載於職務上所掌之
      股份有限公司變更登記事項資料中，因認被告此部分所為
      ，亦應犯刑法第214 條之使公務員登載不實罪嫌等語。
   2、按刑法第214 條所謂使公務員登載不實事項於公文書罪，
      須一經他人之聲明或申報，公務員即有登載之義務，並依
      其所為之聲明或申報予以登載而屬不實之事項者，始足構
      成，若其所為聲明或申報，公務員尚須為實質之審查，以
      判斷其真實與否，始得為一定之記載者，即非本罪所稱之
      使公務員登載不實（最高法院92年度臺非字第198 號判決
      要旨參照）。又按修正前公司法第7 條規定，公司之設立
      、變更或解散之登記或其他處理事項，由中央主管機關或
      委託地方主管機關審核之。該條文於90年11月12日修正為
      「公司申請設立、變更登記之資本額，應先經會計師查核
      簽證；其辦法，由中央主管機關定之。」另修正前公司法
      第412 條第2 項關於「主管機關對於前項之申請，應派員
      檢查，並得通知公司限期申復。」及修正前公司法第419
      條第2 項關於「前項第四款、第五款所列事項，如有冒濫
      或虛偽者，主管機關應通知公司限期申復，經派員檢查後
      得裁減或責令補足。」等規定，均於90年11月12日修正時
      ，予以刪除；並將第9 條第4 項修正為「公司之設立或其
      他登記事項有偽造、變造文書，經裁判確定後，由檢察機
      關通知中央主管機關撤銷或廢止其登記。」依修正後規定
      觀之，除縮小第七條之範圍外，並將「公司申請設立、變
      更登記之資本額」事項，改由會計師負責查核簽證，及將
      應派員檢查等相關規定刪除。至於修正後公司法第388 條
      雖仍規定「主管機關對於公司登記之申請，認為有違反本
      法或不合法定程式者，應令其改正，非俟改正合法後，不
      予登記。」然僅形式上審查其是否「違反本法」或「不合
      法定程式」而已，倘其申請形式上合法，即應准予登記，
      不再為實質之審查。且公司之設立或其他登記事項如涉及
      偽造、變造文書時，須經裁判確定後，始撤銷或廢止其登
      記。則行為人於公司法修正後辦理公司登記事項，如有明
      知為不實之事項，而使公務員登載於職務上所掌之公文書
      ，足以生損害於公眾或他人者，即有刑法第214 條之適用
      （最高法院96年6 月12日96年度第5 次刑事庭會議決定參
      照）。則在90年11月12日公司法修正前，主管機關對於公
      司登記事項，難謂僅為形式審查，亦即應為實質審查（最
      高法院100 年度臺上字第746 號判決參照）。
   3、查被告係分別於88年1 月29日、90年3 月5 日，委由會計
      師事務所人員於持偽造之傑科公司股東臨時會議紀錄、董
      事會議紀錄及簽到簿向主管機關臺北市政府建設局申請變
      更登記，揆諸前開說明，承辦公務員亦受前開所述之實質
      審查之規範。是被告縱以不實之文件申請登記，亦不構成
      刑法第214 條使公務員登載不實罪。從而，公訴意旨認被
      告尚涉有刑法第214 條使公務員登載不實罪嫌，應有誤會
      ，原應為無罪之諭知。惟公訴人認此部分與前開經論罪科
      刑之行使偽造私文書罪間有牽連犯之裁判上一罪關係，爰
      不另為無罪之諭知，附此敘明。
據上論斷，應依刑事訴訟法第273 條之1 第1 項、第299 條第1
項前段，刑法第2 條、第216 條、第210 條、第219 條，94年2
月2 日修正前刑法第41條第1 項前段、第51條第5 款、第9 款，
廢止前罰金罰鍰提高標準條例第2 條，中華民國九十六年罪犯減
刑條例第2 條第1 項第3 款、第7 條、第10條，判決如主文。
本案經檢察官黃孟珊到庭執行職務。
中    華    民    國   100    年    10    月    28    日
                  刑事第十三庭法  官    謝梨敏
上列正本證明與原本無異。
如不服本判決，應於判決送達後10日內敘明上訴理由，向本院提
出上訴狀 (應附繕本) ，上訴於臺灣高等法院。其未敘述上訴理
由者，應於上訴期間屆滿後20日內向本院補提理由書「切勿逕送
上級法院」。
                                書記官  林怡君
中    華    民    國   100    年    10    月    28    日
附錄本案論罪科刑法條全文：
中華民國刑法第216條
（行使偽造變造或登載不實之文書罪）
行使第 210 條至第 215 條之文書者，依偽造、變造文書或登載
不實事項或使登載不實事項之規定處斷。
中華民國刑法第210條
（偽造變造私文書罪）
偽造、變造私文書，足以生損害於公眾或他人者，處 5 年以下
有期徒刑。